【裁判字號】    99,訴緝,34
【裁判日期】    990812
【裁判案由】    偽造有價證券等
【裁判全文】
臺灣高雄地方法院刑事判決              99年度訴緝字第34號
公  訴  人  臺灣高雄地方法院檢察署檢察官
被      告  丁○○
指定辯護人  本院公設辯護人黃文德
上列被告因偽造有價證券等案件，經檢察官提起公訴（96年度偵
緝字第1817號），本院判決如下：
    主  文
丁○○無罪。
    理  由
一、公訴意旨係以：被告丁○○係蝶舞紗餐廳（設高雄市前金區
    ○○○路215 之3 號）經理，竟意圖為自己不法之所有，於
    民國95年9 月25日前某日，竊取餐廳負責人丙○○所有，已
    簽名蓋章且未載明金額之華南銀行博愛分行支票2 張（帳號
    000-000000000 ，票號SC0000000 、SC0000000 ），其後意
    圖供行使之用，將票號SC0000000 支票填入面額新臺幣（下
    同）30萬元，以每月3%利息借予不知情之乙○○；另票號SC
    0000000 支票則填入面額5 萬元，交予不知情之甲○○支付
    鄭光峰服務處之選舉費用，並經由鄭光峰服務處支付廣告費
    予呂昆樺再輾轉交予趙素枝。嗣乙○○於95年10月10日持票
    號SC0000000 號支票至高雄銀行小港分行提示、趙素枝於95
    年10月23日持票號SC0000000 號支票至中國信託銀行高雄分
    行提示，始發現前開2 支票均因失竊業經丙○○掛失止付，
    為警循線查獲。因認被告丁○○涉有刑法第320 條第1 項竊
    盜及第201 條偽造有價證券等罪嫌等語。
二、按犯罪事實應依證據認定之，無證據不得認定犯罪事實；不
    能證明被告犯罪者，應諭知無罪之判決，刑事訴訟法第154
    條第2 項、第301 條第1 項分別定有明文。又刑事訴訟法上
    所謂認定犯罪事實之證據，係指足以認定被告確有犯罪行為
    之積極證據而言，如未能發現有相當證據或證據不足以證明
    ，自不能以推測或擬制之方法以為裁判基礎，又認定不利於
    被告之事實，需依積極證據，苟積極證據不足為不利被告之
    認定時，即應為有利於被告之認定，更不必有何有利之證據
    （最高法院29年上字第3105號、30年上字第816 號及40年臺
    上字第86號判例意旨參照）。
三、本件公訴人認被告丁○○涉犯竊盜、偽造有價證券罪嫌，無
    非係以：告訴人丙○○之指述，並有票號SC0000000 、SC00
    00000 支票之遺失票據申報書暨退票理由單各2 份，及證人
    乙○○、甲○○、趙素枝之證述等為證據資料，為其主要論
    斷之依據。訊據被告固直承其於95年間在蝶舞紗餐廳擔任經
    理，惟堅詞否認有何竊盜、偽造有價證券之犯行，辯稱：上
    開2 張支票係餐廳負責人丙○○於95年8 月間交予伊，再由
    伊交給會計蔡美玉分別填載面額30萬元、5 萬元，之後應該
    是助理會計通知乙○○、甲○○來領取，一切都是經過丙○○的指示，但可能因餐廳於95年10月3 日結束營業後，丙○○才申報遺失等語。
四、證據能力之判斷：
  (一)按被告以外之人於審判中所在不明而無法傳喚或傳喚不到者
    ，其於司法警察官或司法警察調查中所為之陳述，經證明具
    有可信之特別情況，且為證明犯罪事實之存否所必要者，得
    為證據，刑事訴訟法第159 條之3 第3 款定有明文。查證人
    丙○○經本院合法傳喚、拘提均未到庭，所在不明等情，有
    丙○○個人基本資料查詢結果單、臺灣高等法院在監在押全
    國紀錄表、傳票及拘提報告書在卷可參。本院審酌證人丙○○上開警詢之陳述，承辦員警均已告知法定應告知事項，並
    均依一問一答之方式所製作，訊畢亦經其過目確認後親自簽
    名無訛，有警詢筆錄可佐。且觀諸證人丙○○製作警詢筆錄
    時，並無受利誘、脅迫、刑求之情，應係出於其自由意思下
    所陳述，等語，故上開警詢筆錄作成時之外部情狀具有可信
    之特別情況，且為證明被告犯罪事實之存否所必要，依刑事
    訴訟法第159 條之3 第3 款規定，認應具有證據能力。
  (二)次按被告以外之人於審判外之陳述，雖不符刑事訴訟法第15
    9 條之1 至第159 條之4 之規定，而經當事人於審判程序同
    意作為證據，法院審酌該言詞陳述或書面陳述作成時之情況
    ，認為適當者，亦得為證據，刑事訴訟法第159 條之5 第1
    項定有明文。本件檢察官、被告於本院審判程序時，就本判
    決所引用審判外之言詞或書面陳述，均明示同意有證據能力
    ，本院審酌該具有傳聞證據性質之證據，其取得過程並無瑕
    疵，與待證事實具有關聯性，證明力非明顯過低，以之作為
    證據係屬適當，認俱得為證據。
五、實體部分：
    按刑法上之偽造有價證券罪，以無權簽發之人冒用他人名義
    簽發者，即行成立。本件被告雖將上開2 張支票交予餐廳會
    計蔡美玉填載票面金額，然被告是否涉犯竊盜、行使偽造有
    價證券之犯行，應斟酌者，即上開2 張支票究係其竊取所得
    抑或告訴人丙○○所交付、填載支票面額及交給乙○○、甲○○是否經丙○○之授權或指示，茲分述如次：
  (一)本件被告丁○○於95年間任職於蝶舞紗餐廳並擔任經理一職
    。票號SC0000000 、SC0000000 之華南銀行博愛分行支票2
    張原係該餐廳負責人丙○○所有，其上均已簽名蓋章且未載
    明金額；嗣票號SC0000000 支票遭人填載面額30萬元，再交
    由乙○○取得；另票號SC0000000 支票則填載面額5 萬元，
    再交予甲○○支付鄭光峰服務處之選舉費用，並經由鄭光峰
    服務處支付廣告費予呂昆樺再輾轉交予趙素枝。而乙○○於
    95年10月10日持票號SC0000000 號支票至高雄銀行小港分行
    提示、趙素枝於95年10月23日持票號SC0000000 號支票至中
    國信託銀行高雄分行提示，始發現前開2 支票均經丙○○掛
    失止付等節，固為被告所不否認，核與告訴人丙○○、證人
    乙○○、甲○○、趙素枝等人分別於警、偵訊及本院審理時
    證述情節相符，復有票號SC0000000 、SC0000000 支票之遺
    失票據申報書暨退票理由單各2 份等（警(一)卷第16-17 頁、
    偵(二)卷第6-7 頁）在卷可稽，是此部分事實，固堪認定。
  (二)公訴意旨雖認被告有竊盜、行使偽造有價證券之犯行，有證
    人即告訴人丙○○於警詢中指述：被告是我以前開設蝶舞紗
    餐廳的經理，負責現場處理。餐廳自94年3 月份開始營業至
    95年9 月30日，被告是在餐廳營運一半時加入，直到停止營
    業後離職。票號SC0000000 、SC0000000 的支票是在蝶舞紗
    餐廳辦公室內辦公桌抽屜內遭竊，支票遭竊前沒有填寫金額
    ，只有蓋上我的印章，也沒有填寫抬頭，所以可以轉讓給任
    何人。我於95年9 月25日發現上開空白支票遺失才辦理掛失
    止付，是被告取走我所有的支票，沒有經過我的同意等語（
    警(一)卷第1-6 頁、警(二)卷第3-4 頁），及於偵訊時證稱：票
    號SC0000000 、SC0000000 的支票不是我開的，但票上印章
    是我的。我會將支票蓋好章之後放在身上，如果有廠商需要
    ，我會請會計在上面填載日期及金額，會計填完之後再交廠
    商；支票我放在公司，過一段時間會檢查，檢查時發現有短
    缺，發現票不見後幾天我去華南銀行申報遺失。由於辦公室
    只有我與被告能進入，所以我知道支票是遭被告拿去。另因
    店中事務交給被告處理，有時我也會將支票拿給被告交予會
    計，但支票交給被告都是要支付店內款項，我沒有授權被告
    拿我的支票借別人等語（偵(一)卷第54-57 頁）。雖告訴人丙○○於偵訊時依法具結後而為證述，然告訴人與被告既已因
    上開2 張票據糾紛而處於利害關係相反之立場，是告訴人上
    開證詞之證明力仍較與被告無利害關係之一般證人之陳述為
    薄弱，且告訴人之告訴本以使被告受刑事訴追為目的，故其
    陳述是否與事實相符，仍應調查其他補強證據以擔保其指證
    、陳述確有相當之真實性，苟其所為攻擊之詞，尚有瑕疵，
    則在此瑕疵未予究明之前，即不能遽採為斷罪之基礎。本件
    告訴人丙○○固稱將已用印、未填寫金額之空白支票隨身攜
    帶，卻又稱上開2 張空白支票係在辦公室抽屜遭竊，是告訴
    人前揭指述支票遭竊、盜用之過程，已屬矛盾，不得逕採為
    認定被告犯行之證據。
  (三)票號SC0000000 支票之部分：
    證人乙○○於警詢中陳稱：我於95年10月10日到高雄銀行提
    示SC0000000 、面額30萬元之支票，於11日遭退兌，該支票
    是被告叫他公司的小姐拿給我面額已填載30萬元，因我急需
    用錢，所以被告將支票借我周轉，沒有要我支付利息等語（
    警(一)卷第7-8 頁），於偵訊時證稱：當時我的資金周轉困難
    ，被告說要幫忙，只是我有到他們餐廳吃過幾次飯，被告說
    他是店中經理，但不知道支票是被告的老闆所有，也不知道
    被告為何拿別人的票給我。當時我有開面額30萬元的本票給
    被告，我答應幾個月要還他，利息以每月3 分利計算。支票
    是在餐廳內由店內員工拿給我的，拿到票因時間未到，過了
    2 星期才去提示，票無法兌現後我有問被告，他說因公司的
    票跳票了所以不能領，我開的本票之後也沒有人來跟我兌領
    等語（偵(一)卷第55-57 頁），於本院審理時證稱：當時我任
    職小港分局的巡佐，我是透過朋友認識被告，見過幾次面，
    大家都是朋友，因有急用要借款，被告說要幫我，利息是2
    至3 分；取票當時被告在餐廳樓上，我有先以電話聯絡被告
    說我到餐廳了，支票是在餐廳內由他的女性員工拿下來給我
    ，我同時將自己開的本票拿給該名員工，我向被告借款是基
    於朋友間借貸，與店內業務無關；支票的發票日為95年10月
    10日應該是被告決定的，我不可能勉強被告開何時的支票等
    語（本院卷第82-86 頁）。雖證人乙○○稱其取得票號SC00
    00000 支票之原因關係是基於與被告間之私人借貸，然就有
    無計算利息之重要事項，其前後證述顯有不一；且一般借款
    人果有急用需借款，貸與人簽發支票之發票日亦係應借款人
    之要求而填載，豈有如證人所稱發票日任由被告隨意填載之
    可能？又證人嗣因支票遭退票而未取得借款，竟未向被告取
    回先前交付作為擔保之本票？種種均有可疑，則證人乙○○
    所述因個人借貸關係而取得上開票號SC0000000 支票一情，
    其證詞之可信度甚低，委無足採。
  (四)票號SC0000000 支票之部分：
    證人甲○○於警詢中陳稱：票號SC0000000 、面額5 萬元之
    華南銀行支票是被告拿給我支付餐卷費用，詳細時間忘記了
    ，我再交給議員鄭光峰的服務處，我不知道支票遭掛失止付
    等語（警(二)卷第5-6 頁），於偵訊時證稱：我在議員鄭光峰
    的服務處擔任助理，華南銀行的支票是被告拿給我支付選舉
    的餐卷，我收回後就交給服務處，之後的用途我就不清楚等
    語（偵(一)卷第67-68 頁），證人趙素枝於警、偵訊中亦證稱
    ：我提示票號SC0000000 的支票遭掛失，該支票是95年9 月
    20左右，在鄭光峰議員服務處拿給我兒子呂昆樺支付廣告費
    用等語（警(二)卷第7-8 頁、偵(二)卷第17頁）。是有關票號SC
    0000000 支票之用途係支付議員選舉餐卷費用無訛。而一般
    人倘不得已竊取他人票據亦多挪為私用，然衡諸募款餐券乃
    供競選服務處作為選舉資金之運用，被告身為蝶舞紗餐廳之
    普通員工，實殊難想見其有竊取餐廳負責人丙○○之個人支
    票、轉作支付選舉餐費之動機與必要。故上開證人所述被告
    交付票號SC0000000 支票目的係支付選舉餐費乙節，顯與常
    情相悖，亦難採信。
  (五)又上開票號SC0000000 、SC0000000 支票之發票日分別為95
    年10月10日、95年10月21日，無論交付支票之原因或用途、
    交付支票之地點在蝶舞紗餐廳內，均係在公開地點、以公開
    方式為之，及告訴人丙○○自稱蝶舞紗餐廳營運至95年9 月
    30日，其旋於營運結束後即95年10月4 日將上開2 張支票申
    報掛失止付等情以觀，尚難逕行排除告訴人丙○○因其經營
    餐廳結束營業後，不願再支付先前開立支票款項而逕行申報
    掛失之可能。是被告所辯上開2 張支票係為餐廳利益由告訴
    人指示會計簽發，後告訴人因餐廳停止營業而申報掛失等語
    ，顯非無據。而本件告訴人前開指證支票遭竊、盜用之過程
    ，既有瑕疵可指，業如前述，又乏其他積極證據足資補強告
    訴人所述為真實，自未可率爾對被告論以竊盜、偽造有價證
    券罪。
六、末按，被告於刑事訴訟程序中本應受無罪之推定，刑事訴訟
    法第161 條第1 項規定：又檢察官就被告犯罪事實應負舉證
    責任，並指出證明之方法。因此檢察官對於起訴之犯罪事實
    ，應負提出證據及說服之實質舉證責任，藉以為被告有罪之
    積極證明，或其指出證明之方法，說服法院以形成被告有罪
    之心證。綜上所述，公訴人所舉前開證據，尚不足使本院達
    於通常一般之人均不致有所懷疑，而得確信其為真實之程度
    ，致使無從形成有罪之確信。此外，復查無其他積極證據足
    認被告有何竊取上開2 張支票、偽造有價證券之犯行，揆諸
    上開判例意旨及說明，應為有利於被告之認定，則被告犯罪
    不能證明，依法自應為無罪之諭知。
據上論斷，應依刑事訴訟法第301 條第1 項，判決如主文。
本案經檢察官黃子宜到庭執行職務。
中    華    民    國    99    年    8     月    12    日
                  刑事第十二庭  審判長法  官  黃建榮
                                      法  官  林勳煜
                                      法  官  王品惠
以上正本證明與原本無異。
如不服本判決應於收受判決後10日內向本院提出上訴書狀，並應
敘述具體理由。其未敘述上訴理由者，應於上訴期間屆滿後20日
內向本院補提理由書( 均須按他造當事人之人數附繕本) 「切勿
逕送上級法院」。
中    華    民    國    99    年    8     月    12    日
                                      書記官  李文廣

司法院資訊處製作；財團法人民間司法改革基金會備份。
